臺灣高等法院臺南分院刑事判決
上　訴　人
即　被　告　甲○○
選任辯護人　黃溫信　律師
　　　　　　徐美玉　律師
　　　　　　黃紹文　律師
上列上訴人因誣告案件，不服臺灣雲林地方法院92年度訴字第64
0號中華民國94年3月14日第一審判決（起訴案號：臺灣雲林地方
法院檢察署92年度偵字第343號），提起上訴，本院判決如下：
    主  文
上訴駁回。
    事  實
一、緣甲○○與乙○○為兄弟關係，王淵龍則為甲○○之子。甲
    ○○、乙○○、王淵龍、許賜一、許萬來、王福進、王福從
    及王福壽等8人原為坐落雲林縣虎尾鎮○○○段237之11地號
    土地（面積共2,207 平方公尺）之共有人，而上開共有人於
    民國81年6 月20日達成共有土地之分割契約，於81年11月13
    日該筆土地先分割完成登記為3地號，即同牛埔子段237之11
    地號（面積為57平方公尺）、237之60地號（面積為397平方
    公尺）、237之61地號（面積為1,753平方公尺），土地共有
    人並未變動，嗣於82年2 月24日共有人經過互相移轉始登記
    為同牛埔子段237 之11地號土地屬王福進、王福從、王福壽
    所共有；同牛埔子段237 之60地號土地屬許賜一、許萬來、
    王福進、王福從、王福壽所共有；同牛埔子段237 之61 地
    號土地則屬乙○○、甲○○、王淵龍所共有。
二、乙○○、甲○○、丙○○、陳秀、王陳秋  、陳譽仁、張友
    君等人於81年間共同成立「欣展空調股份有限公司」（下稱
    欣展公司），並推選乙○○為董事長，乙○○在臺北縣新莊
    市○○路352 巷39號丙○○所經營之「利達空調股份有限公
    司」開會時，並告知股東丙○○、陳秀、陳譽仁、張友君等
    人，欣展公司將在雲林縣虎尾鎮興建廠房做為工廠及倉庫使
    用，當時甲○○雖未在場，惟其後經乙○○轉告亦獲悉此事
    。嗣於81年8 月間，乙○○、甲○○兄弟2 人欲在上開雲林
    縣虎尾鎮○○○段237 之11地號土地興建欣展公司之廠房，
    乃僱請經營「中華企業社」之許賜一負責興建，同時為申請
    該廠房之建造執照及使用執照，並透過許賜一之介紹，而認
    識莊季森建築師事務所職員李世雄，由李世雄代為製圖，並
    以乙○○之名義申請該廠房之建造執照及使用執照，然因該
    廠房坐落之雲林縣虎尾鎮○○○段237 之11地號土地為多人
    共有之土地，申請建造執照必須經過共有人之同意，經李世
    雄告知甲○○及乙○○2 人，甲○○及乙○○兄弟遂委請同
    為共有人之許賜一出面聯繫其餘共有人許萬來、王福進、王
    福從、王福壽等人，而於81年9 月初，徵得上開共有人之同
    意後，在上開土地之土地使用權同意書上蓋章，表示同意乙
    ○○在該土地上興建建築物，而甲○○亦由其本人或指示他
    人持甲○○及王淵龍所有之印章在上開土地使用權同意書上
    蓋章同意。嗣甲○○與乙○○兄弟2 人因財產糾紛而反目成
    仇，甲○○明知其本人及其子王淵龍在上開土地使用權同意
    書之印文，係由李世雄交付上開土地使用權同意書予其母王
    寶蓮後，由其本人或其本人授權他人所蓋印，印文均屬真正
    ，並非偽造，竟基於意圖使乙○○受刑事處分之誣告犯意，
    以其名義具狀誣指乙○○偽造甲○○及王淵龍之印文，以製
    作不實之土地使用權同意書，持以向主管機關行使，申請核
    發建造執照等不實事實，而於86年3月21日向臺灣雲林地方
    法院檢察署遞狀提出偽造文書之告訴，經該署檢察官調查後
    ，認為乙○○之罪嫌不足，乃於86年8月30日以86年度偵字
    第1444號為不起訴處分，嗣經甲○○聲請再議，由臺灣高等
    法院臺南分院檢察署檢察長發回臺灣雲林地方法院檢察署續
    行偵查後，復經該署檢察官偵查後認為罪嫌不足，再於87
    年4月7日以86年度偵續字第33號為不起訴處分確定。
三、案經乙○○訴由臺灣雲林地方法院檢察署檢察官偵查起訴。
    理  由
壹、程序方面：
    按刑事訴訟法有關傳聞法則之規定，固係於92年9月1日起修
    正施行，但刑事訴訟法施行法第7條之3復規定：「中華民國
    92年1 月14日修正通過之刑事訴訟法施行前，已繫屬於各級
    法院之案件，其以後之訴訟程序，應依修正刑事訴訟法終結
    之。但修正刑事訴訟法施行前已依法定程序進行之訴訟程序
    ，其效力不受影響。」本件被告甲○○、證人王陳秋  、王
    福進、王福壽、李世雄、張友君、許萬來、許賜一、陳譽仁
    、丙○○、林文雅、王福從等人於臺灣雲林地方法院檢察署
    86年度偵字第1444號案件及同署86年度偵續字第33號案件（
    以下分別稱86年度偵字第1444號案件、86年度偵續字第33號
    案件）中，於該案檢察官偵查時已依當時刑事訴訟法規定訊
    問並製作筆錄，該偵查筆錄依上述規定自有證據能力（參照
    最高法院93年度臺上字第203 號、第5156號刑事判決要旨）
    。且上開86年度偵字第1444號案件及86年度偵續字第33號案
    件中之偵查錄音帶，因該案經檢察官為不起訴處分確定後，
    已依法銷燬，此有臺灣雲林地方法院檢察署93年2 月19日雲
    檢朝智字第03451 號函在卷可憑，自不得以事後依法銷燬偵
    查錄音帶為由，而否認上開證人及被告於上述86年度偵字第
    1444號、86年度偵續字第33號案件中偵查筆錄之證據能力。
    故上開證人及被告於上述偵查案件中所為之偵查筆錄，本院
    認為應具有證據能力，是辯護人於93年10月18日審判時指稱
    因該86年度偵字第1444號案件及86年度偵續字第33號案件之
    偵查錄音帶已銷燬，該證人王陳秋  、丙○○、陳譽仁、張
    友君、被告甲○○於該案件之偵查筆錄，不得援用作為證據
    云云，並不可採，合先敘明。
貳、實體方面：
一、被告坦承部分：
　　訊之被告甲○○，坦承與告訴人乙○○為兄弟關係，與王淵
    龍為父子關係，且與乙○○、王淵龍、許賜一、許萬來、王
    福進、王福從、王福壽等人同為坐落雲林縣虎尾鎮○○○段
    237之11地號土地之共有人（面積共2,207平方公尺），該土
    地先於81年11月13日完成分割登記，分成同地段237 之11地
    號（57平方公尺）、237之60地號（397平方公尺）、237之
    61地號（1,753平方公尺）等三筆地號，進而於82年2月24日
    該3 筆地號土地之共有人則完成互相移轉所有權之登記，及
    被告曾以本人名義具狀指稱告訴人偽造其印文及王淵龍之印
    文，以製作不實之土地使用權同意書，持以向主管機關行使
    ，申請核發建造執照，並於86年3 月21日向臺灣雲林地方法
    院檢察署遞狀提出偽造文書之告訴等事實。而此等事實復有
    刑事告訴狀、雲林縣虎尾鎮○○○段237之61地號及同段237
    之11地號之土地登記謄本、81年11月10日虎地普字第12942
    號土地登記申請書、82年2月9日虎地普字第1060號土地登記
    申請書在卷可稽（見86年度偵字第1444號案卷第1頁至第6頁
    、第40頁至第45頁、第70頁至第93頁、第24頁至第28頁），
    上開事實自可認定。
二、被告否認部分：
    被告矢口否認有公訴人所指訴之誣告犯行，辯稱：被告與妻
    子王陳秋  並未曾同意與告訴人、丙○○、陳秀、陳譽仁、
    張友君等人合夥成立欣展公司或加入成為該公司之股東，當
    時並不知道告訴人有在分割前之雲林縣虎尾鎮○○○段237
    之11地號土地上搭蓋建物，也不曾同意告訴人在該共有土地
    上興建倉庫，而該土地上王淵龍應有部分之所有權都是由王
    淵龍自己處理，被告也不曾親自或囑附妻子王陳秋  或授權
    他人，拿被告本人及王淵龍的印章，在該土地使用權同意書
    上用印蓋章，且該土地使用權同意書上「甲○○」及「王淵
    龍」之印文並非真正，被告亦無使告訴人受刑事處分之誣告
    犯意云云。
三、經查：
（一）被告甲○○有以其本身及其妻王陳秋  名義與告訴人等人
      合夥成立欣展公司，並且參與欣展公司在雲林縣虎尾鎮興
      建工廠之事務：
（１）證人即告訴人乙○○於原審審理時證述：「（問：你和被
      告都是欣展公司的董事嗎？）我是董事長，但是我不知道
      被告是不是董事」、「（問：你如何被選為董事長的？）
      我以前的老闆丙○○信任我，要僱用我，本來我不同意，
      我哥哥還邀我第三個弟弟看要不要公家（台語）」、「（
      問：請王先生說明你是如何被選為董事長的？有開過會嗎
      ？）我們有開過股東會、董事會」、「（問：你們開股東
      會的時候有沒有議事錄？）丙○○的太太是會計。他們說
      什麼我也不清楚。」；．．「（問：你蓋倉庫是不是為了
      要做為欣展公司的廠房？）是的」；「（問：欣展公司是
　    何人發起的？）丙○○和被告，而且還要邀三弟，我說不
      要，我和被告公家一次，但是之後不合。之後我就不想要
      和他們公家一間。最後是丙○○和被告一直邀我，我才同
      意的」、「（問：後來為何你願意工廠你自己出錢去蓋？
      ）本來大家要出錢，我說不用。大家有會議說要如何去做
      ，我說工廠的錢我出，機械的錢你們出」等語（見原審卷
      (一)第82頁、第83頁、第86頁背面）。已證稱被告為欣展公
      司之發起人之一，且經股東會決議在虎尾蓋倉庫是供做欣
      展公司之廠房使用等情。
（２）證人丙○○（即欣展公司董事）於86年度偵字第1444號案
      件偵查中證稱：欣展公司的董事長是乙○○，當初有開個
      簡單的會，乙○○說要蓋房子當工廠用，順便堆放一些成
      品，當時出席的人員有我和我太太陳秀、乙○○、陳譽仁
      、張友君，至於甲○○夫妻我記憶中，好像沒有出席，之
      後是要乙○○去轉告甲○○他們此事，出席的股東口頭上
      有同意這件事等語。而證人張友君及陳譽仁（即欣展公司
      股東）於該案件中亦證稱：我們是小股東，大股東說好就
      好，丙○○上開所述實在等語。證人丙○○、張友君、陳
      譽仁另均證稱：當時乙○○是在4年前，在臺北縣新莊市
      ○○路352巷39號丙○○所經營的利達空調股份有限公司
      說要在虎尾鎮蓋工廠的等語（見86年度偵字第1444號案卷
      第49頁）。亦證述告訴人為欣展公司之董事長，並曾告知
      股東，欣展公司將在虎尾鎮興建工廠，而由告訴人轉告被
      告夫婦此計劃等情。
（３）證人王陳秋  於86年度偵字第1444號案件中係證稱：我是
      欣展公司的股東，該公司的董事長是誰我不知道，事情我
      都是交給我先生甲○○去處理，欣展公司蓋倉庫的事，起
      先我不知道，是我先生說公司要在虎尾鎮蓋工廠，要我在
      資料上蓋印章，他告訴我欣展公司要在虎尾蓋工廠的時間
      ，我忘記了，但是在要蓋工廠之前說的，但他沒有說工廠
      要蓋在何筆土地上等語（見86年度偵字第1444號案卷第49
      頁至第50頁）。其後於86年度偵續字第33號案件中證稱：
      「（提示並朗讀）（問：你前在本署稱你丈夫要在虎尾建
      工廠，叫你在其上蓋章？）是建公司」、「（問：工廠要
      建之前有何人拿給你蓋章？）沒有」等語（見86年度偵續
      字第33號案卷第46頁背面）。另原審審理時亦證稱：「（
      問：甲○○有沒有告訴你他要開公司的事？）我只有聽過
      他有說過，但是詳細情形我不清楚」；「（請求提示86年
      4月11日的偵訊筆錄）（問：你當初所說的話是否實在？
      你有沒有說過要蓋公司的事？）他是有告訴我說要在大池
      塘那邊要蓋工廠，不是在我們工廠那邊」；「（問：你在
      檢察官那邊說欣展公司到底如何，你說起先你不知道，之
      後說要在虎尾開公司，要你蓋印章？）我是有聽他說過，
      但是我沒有蓋印章」等語（見原審卷(一)第128頁背面、第
      129頁、第131頁）。已實際承認其為欣展公司之股東，且
      被告曾告知其有關欣展公司要在雲林縣虎尾鎮蓋工廠之事
      情。
（４）證人許賜一（即負責搭建廠房之人兼共有人之一）於86年
      度偵續字第33號案件中係證稱：本件工廠是我建的，要蓋
      之前，乙○○與甲○○有協調過，然後我依乙○○的意思
      建的，他對我說他們由台北要下來蓋工廠，大家股東合夥
      ；蓋房子的前後、蓋好時，他二兄弟感情均很好，而且要
      蓋時，他二兄弟均有回來看，並指示要蓋到那裡，且他們
      2人均對我說他們2人均有合夥，台北公司也有合夥，當初
      完全是他們2人均同意蓋房子，我才會替他們蓋，他們先
      申請蓋20坪，後來再違章蓋80坪等語（見86年度偵續字第
      33號案卷第37頁背面、第38頁、第61頁背面、第62頁）。
      另其於原審審理時亦證稱：「（問：你蓋印章在同意書上
      的時候，當時被告和乙○○是不是都從北部回來了？）他
      們二人最後蓋章，要蓋房子的時候有回來協調」；「（問
      ：工期多久？）分兩次蓋，第一次大約有一個月到二個月
      」；「（問：你說工廠是你負責蓋的，當時何人找你蓋的
      ？）我是先和乙○○接洽，看說要蓋多寬多長，之後有和
      被告溝通建物的長寬」、「（問：你說要蓋工廠，址界是
      被告兄弟均有指認？）是的，要如何蓋要他們兄弟和我談
      妥」；「（問：蓋工廠的期間，被告甲○○有沒有去巡視
      過？）有回來過，看一下興建工廠的現場，曾經回來，但
      是很少」；「（問：你剛剛說在蓋的時候，被告甲○○也
      有回去，你可以確定是第一次還是第二次蓋的時候？）第
      一次的時候有回來看過」；「（問：為何沒有向被告請款
      ？）因為所有的管（工廠內部）都是和乙○○說的，長寬
      部分是他們兄弟二人去商量的，我有照他們的意思去蓋」
      ；「（問：長寬為何是兩人商量的？）那是只有他們兄弟
      二人住的地方只有那裡而已。其他人蓋章只是為了要幫他
      們蓋房子所以蓋章」；「（問：被告第二次有沒有來？）
      有回來看過工地」、「（問：你蓋的時候？）有，有回來
      看過」、「（問：他這兩次回來看過，有沒有什麼指示？
      ）沒有，因為那次我有一個印象，是普普的，他回來的時
      候好像在要緊，好像是他兒子要當兵，他太太也有回來，
      我有一點印象」等語（見原審卷(一)第90頁至第96頁背面）
      。則依證人上述證詞可知被告曾對證人告知其與告訴人是
      合夥開公司，並且被告實際參與該廠房興建的討論，亦知
      悉該廠房是供與告訴人合夥經營之欣展公司所使用。
（５）證人林文雅（即辦理系爭土地分割事宜之土地代書）於86
      年度偵字第1444號案件中證稱：237之11號土地於81年11
      月13日辦分割登記的事是我辦的，在81年11月13日辦妥分
      割登記前，土地上就有工廠，我在受託辦理分割登記的過
      程中，有碰到過甲○○，他拿印鑑章、印鑑證明及權狀謄
      本到我事務所給我，所以我看過他，在辦理分割登記過程
      中，王福從兄弟有託他們母親在現場看，許賜一、乙○○
      、甲○○也有回來會同我看現場使用情形，至於測量當天
      甲○○有無回來現場，我記不清楚，當時分割出237之61
      號土地上有乙○○、甲○○他們的祖宅及工廠，當時乙○
      ○、甲○○、王淵龍尚未協議如何分割，故維持共有，而
      我參觀該工廠時，乙○○、甲○○均說工廠是他們兄弟合
      夥做生意用的（見86年度偵字第1444號案卷第103頁背面
      、第104頁）。又於原審審理時證述：工廠在我還沒有辦
      分割以前就蓋好了，甲○○有回來和我看過現場1次，乙
      ○○也有和我看過1次，印象中他們好像是分開去的，我
      和甲○○去參觀工廠的時候，沒有問該工廠要做什麼用，
      和乙○○去參觀時，他說是兄弟共有、新房子，但我不記
      得甲○○有無這樣說等語（見原審卷(一)第136頁背面、第
      137頁）。亦證述曾聽聞過被告談及該工廠為被告與告訴
      人合夥做生意使用。且若被告與告訴人之欣展公司毫無關
      聯，則於辦理土地分割時，被告理應會將其本人及其子王
      淵龍之應有部分一併與告訴人之應有部分分割清楚，又何
      須與告訴人仍保持共有狀態？
（６）證人李世雄（即代理申請廠房建造執照之人）於原審審理
      時證稱：我本來和被告他們兄弟都不認識，是蓋房子的先
      生許賜一介紹我們認識的，當時他們要蓋房子，叫我去，
      有和他們見過面，我記得有1次去的時候，被告兄弟、許
      賜一都有在場，當時他們蓋房子的時候，這房子已經結構
      蓋好了再申請建照，所以那時候時間就是很快，本來是建
      築的時候要申請建照後開工，但他們是已經開工了再補辦
      手續；經許賜一介紹認識後，被告兄弟2人我都有見過面
      ，也都有討論到蓋倉庫這件事，因為他們2人兄弟還有許
      賜一也有在場，就是有這個印象，他們都當場，起造人是
      要用誰的名義去申請，許賜一告訴我說他們是合夥要蓋工
      廠，我問說要用誰的名義申請，他們兄弟協商後說要用乙
      ○○的名字申請等語（見原審卷(一)第97頁背面、第98頁、
      第101頁背面、第103頁背面、第104頁背面）。亦證稱被
      告與告訴人兄弟2人是透過許賜一的介紹而認識，且其兄
      弟2人曾談及蓋倉庫一事及以何人名義為起造人申請執照
      等事情。
（７）另被告於86年偵字第1444號案件中曾稱：我知道他們（指
      乙○○等人）要蓋房子，但不曉得他們要蓋在那筆土地上
      ，當時我為了幫乙○○成立公司，而將我的身分證及印章
      交給他，把我列為股東之一，實際上我並未出資，只是名
      義之股東，我和我太太只是湊公司股東人頭而已等語（見
      86年度偵字第1444號案卷第50頁、第101頁背面、第102頁
      ）。其後於本案偵查中亦供稱：「（問：你在該次偵訊筆
      錄中明明說你同意欣展空調在牛埔子段237之11地號蓋20
      坪的廠房，有何意見？）我是同意欣展公司的廠房蓋在那
      裡，不是同意告訴人乙○○在那裡蓋廠房」；「（提示86
      年4月11日筆錄王陳秋　證詞）（問：你太太到庭證稱：
      起先我不知道，是我先生說公司要在虎尾鎮蓋工廠要我在
      資料上蓋印章，有何意見？）我是跟我太太說，要蓋在23
      7之1號不是要蓋在237之11號，我跟我太太講的是這樣子
      」等語（見本案92年度偵字第343號卷第46頁）。則依被
      告上開陳述內容，足見被告並不否認其與其妻王陳秋  係
      欣展公司之股東，亦知悉欣展公司在虎尾蓋廠房之事情。
      又被告亦曾持有欣展公司於82年3月25日簽發之彰化銀行
      土庫分行之支票一紙，並由被告提領取等情，亦有彰化銀
      行土庫分行93年7月27日函並檢附之支票影本在卷可稽（
      見原審卷第197、198頁），況被告經營之銅泰企業社係在
      上開廠房之所在地雲林縣虎尾鎮芳草里埔尾1之3號申請用
      電等情，亦有台灣電力公司委託金融機構代繳電費收據一
      紙、台灣電力公司雲林區營業處86年4月18日（86）雲區
      費收發字第86040380號函可稽（見86年度偵字第1444號案
      卷第23、94、95頁），被告於本院審理時亦供稱：這本來
      是我使用的電，但卻被乙○○侵占使用等語（見本院上訴
      卷第67頁）, 益證被告確實知悉告訴人乙○○在上述共有
      土地上蓋有廠房一事。
（８）綜合上述證人乙○○、丙○○、張友君、陳譽仁、王陳秋
      　、許賜一、林文雅及李世雄等人上開證詞，及被告本身
      並不否認其與其妻王陳秋　係欣展公司之股東、知悉欣展
      公司在虎尾蓋廠房等情，足認被告確實際有參與欣展公司
      在雲林縣虎尾鎮興建廠房之事務。
（９）至於證人王陳秋　於原審審理時雖改稱：我不知道乙○○
      在81年時要合夥開公司的事，我也不是欣展公司的股東，
      也不知道我先生是不是股東云云（見原審卷(一)第131頁背
      面、第132頁），然此證述核與其於上開86年度偵字第144
      4號案件中所為之證詞不符，且上開86年度偵字第1444號
      案件之告訴人甲○○（即本案被告）為證人王陳秋　之配
      偶，證人王陳秋　反為有利於該案被告乙○○（即本案告
      訴人）之證述，足認證人王陳秋　於上開86年度偵字第14
      44號案件中所為之證詞，應較可採信，其於原審否認是欣
      展公司股東及否認知悉乙○○於81年間要合夥開公司的事
      等情，並不可採。
（二）證人李世雄於86年度偵字第1444號案件中證稱：申辦建造
      執照時所檢附之土地使用權同意書是我到乙○○家拿的，
      而他不在，是交代她母親拿給我的，我只是單純拿同意書
      去申請執照等語（見86年度偵字第1444號案卷第52頁背面
      ）。另其於原審審理時亦證稱：土地使用權同意書的筆跡
      是我本人寫的，這筆地當時他們要蓋房子，他們是共有人
      ，就是要蓋同意書；我在蓋章之前，有對甲○○、乙○○
      他們兄弟說，你們請出的這個謄本是共有地，所有權人要
      蓋章，沒有蓋章就沒有辦法申請等語（見原審卷(一)第99頁
      、卷(二)第96頁）。由證人李世雄上述證述，可知系爭土地
      使用權同意書是為了在分割前之雲林縣虎尾鎮○○○段23
      7之11地號土地上興建建築物而申請建造執照所製作，可
      予認定。
（三）系爭土地使用權同意書上之共有人許萬來、王福進、王福
      從、王福壽等人之印文，應係共有人許賜一聯絡各共有人
      並徵得同意後所蓋用：
（１）證人乙○○於原審審理時證稱：土地使用權同意書都不是
      我寫的，我也不知道是誰寫的，也不是我拿給共有人蓋章
      的，當時許賜一打電話給我，說蓋倉庫要先有同意書，我
      回答他說不可能，因為被告和王福進有爭吵，要他們蓋章
      不可能，許賜一有說他會處理，我也有同意叫許賜一去處
      理，但他沒有告訴我要如何處理，後來使用執照就出來了
      等語（見原審卷(一)第79頁、第87頁）。而證人許賜一於86
      年度偵字第1444號案件中先證稱：當時是乙○○和我聯絡
      ，說要在該虎尾鎮○○○段237之11土地上蓋工廠，並請
      我和其他共有人聯絡，我才和許萬來、王福壽、王福進、
      王福從他們聯絡此事等語（見86年度偵字第1444號案卷第
      51頁背面）；其後於86年度偵續字第33號案件中則證稱：
      許萬來、王福壽、王福進、王福從四人均是我聯絡的，同
      意書是建築師拿給我們蓋的，許萬來的章是他自己蓋的，
      而同意書上的名字當時我蓋章時都已經寫好了等語（見86
      年度偵續字第33號案卷第38頁、第61頁背面），其先後證
      述一致，且與證人許萬來、王福壽、王福進及王福從等人
      於該86年度偵字第1444號案件中所證情節相符，亦與證人
      乙○○上述證詞相吻合。是以系爭土地使用權同意書上之
      共有人許萬來、王福進、王福從及王福壽等人之印文，應
      係由證人許賜一出面聯繫，並徵得該等共有人之同意後所
      蓋章，應可認定。
（２）至於證人許賜一於原審審理時雖改稱：我沒有拿這份同意
      書去找王福進等其他共有人蓋章，我只有在蓋章的時候才
      看到同意書，蓋完之後就拿給李世雄，都沒有拿這份同意
      書找其他共有人，也不知道其他共有人的印章，是誰拿來
      蓋的云云（見原審卷(一)第89頁背面、第90頁）；另證人王
      福進於原審審理時亦改稱：土地使用權同意書上面的名字
      、印章，不是我親蓋的，也不清楚上面的印章是否我的印
      鑑，我不清楚是誰幫我蓋的，也沒有看過這份同意書，不
      知道當初這份同意書聯絡的時候，是不是許賜一有找我母
      親蓋，但是這份印章我確實沒有蓋，土地的印章我都是放
      在虎尾我媽媽這邊，可以說虎尾的土地都是交給我母親處
      理云云（見原審卷(一)第233頁背面、第234頁、第236頁）
      。然證人許賜一與王福進在原審所為之上開證詞，與其2
      人在86年度偵字第1444號、86年度偵續字第33號案件中所
      為證述明顯不符，而證人許賜一於86年度偵字第1444號及
      86年度偵續字第33號2案中，先後2次所為之證述均一致，
      應不致於有誤聽或筆錄誤寫之情形發生；且上開偵查案件
      訊問證人許賜一及王福進之時間為86年間，而原審詰問該
      2位證人之時間則為93年間，顯以上開偵查案件之訊問時
      間，距離事情發生時間（81年間）較為接近，依常理應係
      86年間檢察官訊問時，證人之記憶較為清楚；又證人王福
      進於原審審理時，對於多數問題均表示不清楚，及事隔很
      久已記不清楚等語，足認證人許賜一及王福進上開於原審
      審理中所為證述，應是與事實較不相符，較不可採。
（四）系爭「土地使用權同意書」上「甲○○」及「王淵龍」之
      印文為何人所蓋印？
（１）證人王陳秋　於於86年度偵字第1444號案件中，雖曾證稱
      因其先生說公司要在虎尾鎮蓋工廠，要伊在資料上蓋印章
      等語。然並未指明是在何種資料上蓋用何人之印章，且證
      人其後於86年度偵續字第33號案件中已改稱：之前說叫我
      蓋章，是建公司，工廠要建之前，並沒有人拿給我蓋章等
      語（見86年度偵續字第33號案卷第46頁背面），於原審審
      理時亦證稱：我先生沒有把他的印章、身分證拿給我，拿
      給乙○○，該土地使用權同意書我也沒有看過等語。故尚
      難僅憑證人上述於86年度偵字第1444號案件中之證詞，遽
      認被告已將其本身及王淵龍之印章交由證人王陳秋  在該
      系爭土地使用權同意書上蓋章。
（２）本件系爭土地使用權同意書上之「甲○○」及「王淵龍」
      印文，被告及證人王淵龍固均否認為其本人所蓋印。而證
      人許賜一於原審審理時亦證稱：土地使用同意書我是第一
      個蓋章的，我蓋的時候沒有其他人蓋章，上面被告及他兒
      子的印章，是誰拿去蓋的，我並不知道等語（見原審卷(一)
      第96頁背面、第90頁背面）。
（３）但證人李世雄於原審審理時則證述：我本來是拿空白的土
      地使用權同意書給乙○○他們母親，要他們蓋章，他們母
      親說要我幫他們寫一寫，再拿給他們蓋章，我就先寫好，
      然後拿給他母親，甲○○的印章我不知道是誰蓋的，但最
      後是他母親把同意書蓋好章交給我的；土地使用權同意書
      的下面有寫81年9月1日的日期是寫那些字的時候填上的，
      是申請執照之前寫的，並不是後來補寫的，上面的印章則
      是我拿給乙○○他母親給他們蓋的，誰蓋的我不知道，不
      是我直接拿給他們蓋的，是乙○○他們母親交給他們蓋的
      ，我是拿空白的同意書給他媽媽，後來再去拿的時候，上
      面已經蓋好章，前後幾天我不知道，但不到一個月，那個
      時候他們母親在那邊，當時他們兄弟沒有回來，許賜一也
      是在忙，我知道被告家，我就直接拿過去給他媽媽，我拿
      給他媽媽時是完全空白的，並沒有先拿給別人蓋過章等語
      （見原審卷(一)第99頁背面、第10 0頁、本院卷(二)第95頁至
      第98頁）。則依證人李世雄上開證述，系爭土地使用權同
      意書係交由被告之母親王寶蓮轉交給被告兄弟蓋章，待取
      回該同意書時，該同意書上之「甲○○」及「王淵龍」印
      文即均已蓋妥完成。
（４）證人王寶蓮於原審審理時，雖否認有證人李世雄上開所述
      由李世雄處取得已填妥文字之土地使用權同意書，在蓋完
      甲○○及王淵龍之印章後，再交予證人李世雄等情節，然
      參酌證人許賜一及林文雅之證詞，被告與告訴人於81 年
      間興建廠房及辦理土地分割事宜期間，並未實際居住在雲
      林縣虎尾鎮芳草里埔尾1號之祖宅處，被告平日是居住在
      臺北縣住所，故有關在虎尾鎮土地之相關事務，應係委託
      其母親王寶蓮轉知，後由被告處理為多，較符常情，而本
      件系爭土地使用權同意書上之「甲○○」及「王淵龍」印
      文為真正，其二人印章亦均為被告所保管（詳見後述），
      並非為證人李世雄或許賜一或乙○○等人所盜刻，此與證
      人李世雄證稱其相隔幾日才前往取回同意書之情相符，且
      證人李世雄為被告及告訴人以外之第三人，而證人王寶蓮
      則係被告及告訴人之母親，其2人之證詞亦以證人李世雄
      較為客觀、中立，是以本院認為證人王寶蓮上述於原審審
      理時所為否認，應較不可採。另參酌原審另案民事庭辦理
      虎尾鎮○○○段237之61地號共有土地分割案件，於92年1
      月27日法官前往現場勘測時，被告亦自承曾蓋同意書予告
      訴人（見原審卷(一)第214頁），故系爭土地使用權同意書
      上「甲○○」及「王淵龍」之印文，應係由被告本人或由
      其授權他人持甲○○及王淵龍之印文所蓋印，即可認定。
（五）系爭土地使用權同意書上之「甲○○」及「王淵龍」印文
      係屬真正，且該2份印章應係由被告本人所保管：
（１）經原審將系爭土地使用權同意書之原本及81年11月10日虎
      地普字第12942號土地登記申請書之原本2份文件，送請法
      務部調查局鑑定其上之共有人許賜一、許萬來、王福進、
      甲○○、王福從、王福壽及王淵龍等人之印文是否相同，
      經鑑定結果認該2份文件之印文均屬相同，此有法務部調
      查局93年12月15日調科貳字第09300462790號鑑定通知書
      在卷可稽。足見系爭土地使用權同意書上之全部共有人印
    　章與該81年11月10日虎地普字第12942號土地登記申請書
      上之共有人印章為同一批印章，且該「甲○○」及「王淵
      龍」之印章並非單純僅為了製作該系爭土地使用權同意書
      所特別刻製。
（２）證人林文雅於原審93年4月12日審理時證述：當初是甲○
      ○、乙○○、許賜一找我辦理土地分割的，82年2月9日及
      81年11月10日的土地登記申請書都是我填寫的，82年2 月
      9日那份共有人的印章都是印鑑章，而81年11月10日那份
      共有人的印章不是全部都印鑑章，除了王淵龍是由甲○○
      轉交給我外，其他都是他們本人拿給我的，土地分割的時
      候雖然要印鑑章，但標示變更的時候則不用印鑑章，而甲
      ○○、王淵龍的印章，在蓋章完之後，我拿給甲○○，他
      有好幾次來我的事務所，那時候辦分割的時候有見過3 、
      4次面，第1次見面是他拿印章、權狀到我事務所找我，但
      是沒有拿印鑑證明給我，我說印鑑證明他要自己去申請，
      我不能代請，第2次是拿印鑑證明給我，也是到我的事務
      所等語（見原審卷(一)第133頁至第135頁）。嗣於原審94年
      1月10日審理時又證述：81年11月10日及82年2月9日兩份
      土地登記申請書都是我辦的，上面的印章都是當事人拿給
      我的，並沒有我自己刻的或是別人委託我刻的，而在我辦
      完之後都把印章還給他們了，王淵龍的印章是甲○○拿給
      我的，甲○○是他本人拿給我的，乙○○也是他本人拿給
      我的，當時甲○○沒有住在家裡，甲○○和他兒子的印章
      是從台北拿過來的，在辦理標示變更登記測量時我有去現
      場，上面的印章是我拿給測量員蓋的，而在辦理分割這段
      期間，印章都在我這邊，但不記得有沒有人先拿回去，81
      年11月10日這件，當時我們先聲請複丈，地政人員派員測
      量，測量好了之後，會送到登記股，我們再填申請書進去
      ，當時甲○○及王淵龍的印章是甲○○拿到我的代書事務
      所的，第2次登記的時候要用印鑑章，甲○○是本人來的
      ，拿他的印鑑章來換回他的印章，第1次登記的印章和權
      狀是他本人拿來給我的，第2次的印鑑章也是他本人拿給
      我的，但在81年11月10日前多久向共有人拿到印章，我不
      記得，要看複丈申請書才知道，因為申請測量分割，一定
      要向他們討印章，我是陸陸續續拿到共有人的印章的等語
      （見原審卷(二)第87頁至第94頁）。
（３）又本件81年11月10日虎地普字第12942號土地登記申請書
      之原複丈申請書係於81年10月7日遞狀，該土地分割複丈
      地籍調查表之現場調查日期、製表日期則分別為81年10
      月21日、81年11月6日，有雲林縣虎尾地政事務所94年1月
      19日94虎地二字第0221號函及其所附土地分割複丈申請書
      附卷可參，而該土地複丈申請書上之共有人印文經以肉眼
      詳閱，亦與該81年11月10日之土地登記申請書上之共有人
      印文相同，故該份土地使用權同意書上之「甲○○」及「
      王淵龍」印章應係於81年10月7日左右即已交付於證人林
      文雅處，而此與證人李世雄證述該土地使用權同意書上之
      「甲○○」及「王淵龍」印章是於81年9月初蓋印，並無
      矛盾、不符之處。且上開81年11月10日虎地普字第12942
      號土地登記申請書必須同時附繳各共有人之所有權狀及戶
      籍謄本，有該申請書第(7)欄附繳證件之記載可佐，而被告
      及王淵龍之所有權狀應為其本人所保管，其戶籍謄本則是
      81年6月29日向台北縣警察局永和市戶政事務所申請，有
      該戶政事務所之印文在卷可憑，可見此戶籍謄本必係被告
      本人所申請而與土地所有權狀一併交予證人林文雅，應可
      認定。足見證人林文雅上述證詞應與事實相符。
（４）復將本件系爭土地使用權同意書與系爭虎尾鎮○○○段第
      23 7之11地號共有人於81年6月20日所簽立之共有土地分
      割契約書（見原審卷(二)第106頁、第107頁）相比對，發現
      此2份文件上之共有人印文，除「許賜一」、「許萬來」
      及「乙○○」之印文不同外，其餘共有人包含「甲○○」
      及「王淵龍」之印文則均相同。則被告自難諉稱系爭土地
      使用權同意書上之「甲○○」及「王淵龍」印文並非真正
      。
（５）綜上，系爭土地使用權同意書上有關「甲○○」及「王淵
      龍」之印文係屬真正，並非遭偽造，且該甲○○及王淵龍
      之印章應是由被告本人所保管，則該土地使用權同意書上
      之「甲○○」及「王淵龍」印文若非被告本人所蓋印，即
      係被告授權他人在其上蓋印，即可認定。
（六）綜上各點所述，證人李世雄既已告知被告該欣展公司之工
      廠坐落土地為共有地，申請建造執照必須共有人出具使用
      權同意書，而被告亦同意與告訴人成立欣展公司，亦知悉
      該公司在虎尾鎮興建工廠，並參與相關計劃，則被告顯然
      知悉該土地使用權同意書之存在。又系爭土地使用權同意
      書上之「甲○○」及「王淵龍」印文既屬真正，且為被告
      本人或授權他人持甲○○及王淵龍之印章所蓋印，則該「
      甲○○」及「王淵龍」之印文即非偽造，此為被告所明知
      ，而被告明知乙○○偽造上開印文係為不實之事項，竟具
      狀指訴告訴人偽造該土地使用權同意書之「甲○○」及「
      王淵龍」印文，訴請檢察機關偵查告訴人涉犯偽造文書罪
      嫌，被告顯有意圖使告訴人受刑事處分之主觀意圖，亦可
      認定。本件事證已臻明確，被告誣告犯行可予認定，自應
      依法論科。
四、原審以被告罪證明確，因予適用刑法第169條第1項之誣告罪
    論處。並審酌被告除於82年間因傷害案件為法院判處拘役30
    日之前科外，別無其他犯罪前科，有臺灣高等法院被告全國
    前案紀錄表在卷可佐，素行並非惡劣，原與告訴人感情良好
    ，嗣因發生財產糾紛，致生怨隙，而向檢察官具狀誣指告訴
    ，使司法機關發動偵查，做為手段，雖告訴人經檢察官為不
    起訴處分後，被告仍提出再議，又遭發回續行調查，再由檢
    察官調查後為不起訴處分確定，期間令告訴人纏訟許久，亦
    耗費許多司法資源，惟念本件誣告行為距今已多年，且被告
    僅國小畢業，學識程度不高，與告訴人為兄弟關係，昔日情
    同手足，今日卻如仇人，及被告於本案中自偵查起迄審理終
    結止，均矢口否認犯行，毫無悔意等一切情狀，量處有期徒
    刑十月。本院經核原判決認事用法俱無不合，量刑亦符相當
    性原則，亦稱妥適，被告上訴意旨猶執前詞否認犯行，指摘
    原判決不當，為無理由，應予駁回。
據上論結，應依刑事訴訟法第368條，判決如主文。
本案經檢察官吳忠賢到庭執行職務。
中　　華　　民　　國　　94　　年　　10　　月　　11　　日
                  刑事第五庭    審判長法　官  楊明章
                                      法　官  顏基典
                                      法　官  吳森豐
以上正本證明與原本無異。
如不服本判決，應於收受本判決後十日內向本院提出上訴書狀。
其未敘述上訴理由者並得於提起上訴後十日內向本院補提理由書
狀（均須按他造當事人之人數附繕本）「切勿逕送上級法院」。
　　　　　　　　　　　　　　　　　　　書記官  李梅菊
中　　華　　民　　國　　94　　年　　10　　月　　12　　日
附錄：本判決論罪科
【附錄本案論罪科刑法條全文】
刑法第169條：
意圖他人受刑事或懲戒處分，向該管公務員誣告者，處七年以下
有期徒刑。
意圖他人受刑事或懲戒處分，而偽造、變造證據，或使用偽造、
變造之證據者，亦同。
